【裁判字號】    97,訴,4305
【裁判日期】    980429
【裁判案由】    分割共有物
【裁判全文】
臺灣臺北地方法院民事判決              97年度訴字第4305號
原      告  乙○○
                        號
訴訟代理人  劉雅洳律師
被      告  己○○
被      告  戊○○(兼丙○○之.
被      告  丁○○(兼丙○○之.
被      告  陳捷成(兼丙○○之.
上四人共同
訴訟代理人  林樹旺律師
            莊志成律師
上列當事人間分割共有物事件，本院於中華民國98年4 月15日言
詞辯論終結，判決如下：
    主  文
兩造共有如附表所示不動產准予變價，所得價金並依附表所示應
有部分比例分配之。
訴訟費用由兩造依附表應有部分所示之比例負擔。
    事實及理由
壹、程序方面
一、按當事人死亡者，訴訟程序在有繼承人、遺產管理人或其他
    依法令應續行訴訟之人承受其訴訟以前當然停止；又上開承
    受訴訟人於得為承受時，應即為承受之聲明；聲明承受訴訟
    ，應提出書狀於受訴法院，由法院送達於他造，民事訴訟法
    第168 條、第170 條、第175 條第1 項分別定有明文。查被
    告丙○○於本院審理中死亡，其繼承人即本件被告戊○○、
    陳捷成、丁○○於民國98年4 月12日具狀聲明承受訴訟，並
    提出戶籍謄本在依可稽（見本院卷第73至74頁），經核合於
    前揭條文規定，應予准許，合先敘明。
二、次按，不變更訴訟標的，而補充或更正事實上或法律上之陳
    述者，非為訴之變更或追加，民事訴訟法第256 條定有明文
    。本件原告就其與被告共有之坐落臺北市○○區○○段一小
    段第491 之2 地號土地，因共有人間分割方式無法達成協議
    ，而訴請法院裁判分割，所為應受判決之事項則如卷附97年
    4 月2 日民事起訴狀所示訴之聲明（見本院97年度北調字第
    243 號卷第3 頁），嗣因於97年12月18日本院會同臺北市大
    安地政事務所派員親至履勘現場後，且被告丙○○復於98年
    3 月1 日死亡，原告遂先後於98年3 月4 日、98年4 月15日
    更正聲明土地分割之方式及共有人取得之範圍，核屬補充事
    實上及法律上之陳述，非為訴之變更或追加，自應予准許，
    併予敘明。
三、被告己○○經合法通知，未於言詞辯論期日到場，核無民事
    訴訟法第386 條所列各款情形，爰依被告之聲請，由其一造
    辯論而為判決，合先敘明。
貳、實體方面：
一、原告起訴主張：
    坐落臺北市○○區○○段一小段第491 之2 地號土地（下稱
    系爭土地），為兩造所共有（原告應有部分為336分之300）
    。而系爭土地之地目為道，並未定有不分割之特約，亦無因
    物之使用目的不能分割之情形，惟兩造就系爭土地分割方法
    復無法達成協議，依民法第823 條第1 項、第824 條第1 、
    2 項規定，原告自得訴請裁判分割。又系爭土地相鄰之臺北
    市○○區○○段一小段第497 之1 地號土地、面積406 平方
    公尺亦為原告所有；另臺北市○○區○○段一小段第498 之
    1 地號土地、面積17平方公尺，及同地段第498 之2 地號土
    地、面積17平方公尺則為原告之子陳世涵所有。而該四筆土
    地之土地使用區分均為第三種住宅區，依臺北市土地使用分
    區管制規則第10條第1項規定，第三種住宅區之容積率為225
    ％，是若依原告附圖二所示之分割方式，將附圖二所示A 部
    分土地分割予原告，則原告取得系爭土地面積35.71 平方公
    尺，可增加80.3475 平方公尺之容積，並可依都市計劃容積
    移轉實施辦法之相關規定，將容積移轉至原告及原告之子陳
    世涵所有之前揭土地，可合併成一大建地，故為求地盡其力
    ，請求鈞院依附圖二（見本院卷第60頁）所示方法分割為適
    當。至於，被告等人建議變價分割，堅持不同意原告價購，
    恐致原告無法取得系爭土地，而被告等分配到之價金亦低於
    市價，對兩造均屬不利。為此，爰依民法第823 條第1 項、
    第824 條第1 、2 項規定，訴請裁判分割系爭土地等語。並
    聲明：兩造共有之系爭土地應予分割，並按附圖二所示方法
    分割，附圖二所示A 部分面積41.40 平方公尺由原告乙○○
    單獨取得；B 部分面積0.46平方公尺土地由被告甲○○單獨
    取得；C 部分面積0.46平方公尺土地由被告甲○○、戊○○
    、丁○○共同取得；D 部分面積0.46平方公尺土地由被告戊○○單獨取得；E 部分面積0.46平方公尺土地由被告丁○○
    單獨取得；F 部分面積2.76平方公尺土地由被告己○○單獨
    取得。
二、被告方面：
    (一)被告丁○○、戊○○、甲○○則以：
      系爭土地現雖作巷道使用，但其都市計劃為住宅用地，面
      積亦僅有40平方公尺，依法未達最小建築面積，無法單獨
      供建築之用，如再作原物分割，並依原告所主張之分割方
      案，僅對原告本身有利，對各共有人之被告而言，所得分
      配之土地面積僅有0.46平方公尺，顯然不利於被告，故原
      告主張以原物分割作為分割方法，實有不當。縱認依法准
      予分割，被告建議應以變價分割作為系爭土地之分割方法
      ，對共有人方屬公平；況變價分割時，各共有人皆可應買
      ，良性公平競價之結果，各共有人能分配之金額增加，反
      較有利各共有人，且原告參與競標，則取得之土地面積將
      更大，就原告而言，能享受之利益更大，而系爭土地亦可
      發揮更大之經濟效用等語，資為抗辯。並聲明：原告之訴
      駁回。
    (二)被告己○○未於言詞辯論期日到場，亦未提出書狀作何聲
      明或陳述。
三、兩造所不爭執之事實：
    系爭土地為兩造所共有。
四、兩造爭執要點：
    原告主張原物分割，被告主張變價分割，究何人主張為可採
    ？
五、得心證之理由：
    (一)按共有物分割之方法不能協議決定者，法院得由任何共有
      人之聲請，命為以原物分配於各共有人，或變賣原物為價
      金之分配（民法第824條第2項、第3項規定；及最高法院
      50年台上字第919號判例意旨參照）。又，法院裁判分割
      共有物，定其分配，應兼顧全體共有人之利益，斟酌各共
      有人之利害關係並共有物之性質、價格、利用價值及經濟
      效用決之（最高法院84年度台上字第1538號判決意旨參照
      ）。
    (二)被告丁○○、戊○○、陳捷成雖陳稱被告己○○已死亡云
      云，然原告提出己○○之戶籍謄本未為死亡之除戶登記，
      亦未見其受死亡宣告，尚難認定被告己○○已死亡，首開
      敘明。
    (三)原告雖主張「依臺北市土地使用分區管制規則第10條第1
      項規定，第三種住宅區之容積率為225％，是若依原告附
      圖二所示之分割方式，將附圖二所示A部分土地分割予原
      告，則原告取得系爭土地面積35.71平方公尺，可增加
      80.3475平方公尺之容積，並可依都市計劃容積移轉實施
      辦法之相關規定，將容積移轉至原告及原告之子陳世涵所
      有之前揭土地，可合併成一大建地，故為求地盡其力，請
      求鈞院依附圖二（見本院卷第60頁）所示方法分割為適當
      」，然原告之分割方法，僅為其一人利益著想，無視於被
      告戊○○、丁○○、陳捷成僅取得不到一平方公尺之面積
      ，無法為任何之利用，自違背前開最高法院應兼顧全體共
      有人之利益，並斟酌各共有人之利害關係並共有物之性質
      、價格、利用價值及經濟效用之判決意旨，尚非可採。
    (四)經查，如系爭土地為變價分割，各共有人皆可應買（最高
      法院86年台上字第1737號判決意旨參照），良性公平競價
      之結果，各共有人能分配之金額增加，反較有利各共有人
      ，且原告參與競標，則取得之土地面積將更大，就原告而
      言，能享受之利益更大，而系爭土地亦可發揮更大之經濟
      效用，從而，本院認為，如以變價分割，方能兼顧各共有
      人之利益，自以變價分割為宜。
    (五)從而，原告依民法第823條第1項前段規定，訴請就系爭土
      地為分割，為有理由，本院依該土地性質及分割後之經濟
      效用等情形，認以變價分割為當，爰判決如主文第1項所
      示。
六、本件事證已臻明確，兩造其餘攻擊或防禦方法，經本院審酌
    後，認均與本件之結論無涉，茲不再一一論述，併予敘明。
七、據上論結，本件原告之訴為有理由，依民事訴訟法第80條之
    1、第85條第1項但書，判決如主文。
中    華    民    國    98    年    4     月    29    日
                  民事第四庭    法  官  趙子榮
附表：
1.土地：臺北市○○區○○段一小段第491之2地號土地。
2.應有部分：
  (1)乙○○：300/336
  (2)己○○：4/56
  (3)戊○○：1/84
   （原應有部分1/112+繼承丙○○1/112x1/3=1/84）
  (4)丁○○：1/84
   （原應有部分1/112+繼承丙○○1/112x1/3=1/84）
  (5)陳捷成：1/84
   （原應有部分1/112+繼承丙○○1/112x1/3=1/84）
以上正本係照原本作成
如對本判決上訴，須於判決送達後20日內向本院提出上訴狀
中    華    民    國    98    年    4    月     29    日
                                書記官  謝榕芝


司法院資訊處製作；財團法人民間司法改革基金會備份。
